【裁判字號】    96,基海商簡,4
【裁判日期】    970305
【裁判案由】    清償債務
【裁判全文】
臺灣基隆地方法院民事簡易判決       96年度基海商簡字第4號
原      告  新台運通股份有限公司
法定代理人  甲○○
訴訟代理人  丁○○
            乙○○
被      告  祥久有限公司
法定代理人  丙○○
訴訟代理人  戊○○
上列當事人間清償債務事件，本院於97年2月20日言詞辯論終結
，判決如下：
    主  文
原告之訴駁回。
訴訟費用新台幣參仟伍佰參拾元由原告負擔。
    事實及理由
一、原告主張略以：
  (一)原告自民國（下同）95年3月起至96年1月止，受被告委託運
    送貨物至被告指定之受貨人處，提單之運費支付方式為運費
    到付，又依民法第268條之規定，被告為運費支付義務人，
    應支付運費，惟被告積欠原告自95年9月起至96年1月止之海
    運運費及台灣吊櫃費共計新台幣（下同）324,032元，屢經
    催討仍不給付，爰起訴請求被告如數給付等語。
  (二)對被告抗辯之陳述：
    1.原告並不清楚被告與訴外人己○○之關係，惟訴外人己○
      ○係原告之客戶，其係浥虹有限公司（原名東洪國際企業
      有限公司）（下稱浥虹公司）之法定代理人，原告與其合
      作期間，託運人及運送費用帳單開立，均以浥虹公司之名
      義為之，故原告與訴外人己○○之合作關係與本案無涉。
    2.原告交付發票給被告係請款之必要動作，並非代表被告有
      支付運費，若被告主張其已支付運費，應由其提出付款證
      明加以舉證。
    3.縱被告與訴外人己○○間有約定運費係由訴外人己○○支
      付，惟依民法第268條之規定，訴外人己○○未支付時，
      被告仍應負損害賠償責任。
    4.原告之海運提單之製作均經祥久報關行之指示，將Shipp-
      ing Order（裝貨單，下稱S/O）之貨主（即出貨人、託運
      人）載明為被告，故傳真對象本為浥虹公司，後來才改為
      被告。
    5.訴外人己○○已與原告合作約4、5年，合作期間訴外人己
      ○○皆簽發支票作為支付，雖自96年3月起訴外人己○○
      替被告代墊運費，惟原告並不清楚訴外人己○○代墊之原
      因。
二、被告則以下列情詞置辯，請求駁回原告之訴：
  (一)被告自95年3月起至96年1月間受訴外人己○○委託，以被告
    名義出口食品，並指定原告為運送人出貨至大陸，故運費、
    付款方式均由原告與訴外人己○○所議定，雙方合作方式係
    由浥虹公司借用被告公司名義為託運人，被告從未支付過運
    費，而係浥虹公司自行向原告支付運費後，再由原告交付發
    票給被告，上開期間浥虹公司共向原告定30筆S/O，且依下
    列事證皆可證明實際上之託運人為浥虹公司，而非被告：
    1.上開期間原告訂船位之S/O傳真對象皆係浥虹公司，副本
      才是寄給被告，原告再依S/O號碼向訴外人己○○請款。
    2.復由訂購單觀之，訂購人為浥虹公司，僅於訂購單上註明
      發票要開被告公司名義。
    3.而匯款雖以被告為名義人，但匯款人身分證字號皆載明訴
      外人己○○之身分證統一編號Ｚ000000000號，是被告僅經
      手文件處理，並非託運人。
  (二)原告交付S/O號碼、提單及發票予被告，發票係訴外人己○
    ○交付運費後，原告通知被告前往領取，倘訴外人己○○未
    支付運費，原告不可能告知被告前往領取發票。又原告自承
    知悉付款人為訴外人己○○，且95年3月以前之帳單，原告
    亦自行交付給訴外人己○○，自95年3月起至同年9月，運費
    均由訴外人己○○支付，原告對此亦不爭執。復依原告所提
    出之浥虹公司簽發、發票日為96年3月10日、金額為221,395
    元、付款人上海商業銀行三重分行之支票（下稱系爭支票）
    及退票理由單觀之，系爭支票之發票日期為96年3月10日，
    故訴外人己○○有可能已付清96年3月以前之運費，原告不
    應再向被告另行起訴請求。
  (三)又載貨證券上記載：「FREIGHT PREPAID」，係指運費已在
    台灣付清給原告，若原告未收貨款不應於載貨證券上有此記
    載，倘訴外人己○○未依約付款，原告可以扣押貨櫃，原告
    何以捨此不為，其動機令人費解。
三、兩造不爭執事項：
  (一)原告為運送人。
  (二)原告所提出之載貨證券、發票、S/O均為真正。
四、得心證之理由：
    經核兩造上開所述，本件之爭點厥為：(一)運送契約之託運人
    究為被告或第三人？(二)運費是否已支付？茲分別論述如下：
  (一)運送契約之託運人究為被告或第三人？
    1.按運送人或船長於貨物裝載後，因託運人之請求，應發給
      載貨證券，海商法第53條定有明文。是海上運送經發給載
      貨證券者，該載貨證券除為收受貨物之收據外，亦為運送
      契約之證明文件。
    2.本件原告主張其為運送人，被告為託運人；惟被告以其並
      非託運人，僅為賺取文件處理費用，故出名為之，實際上
      之託運人為訴外人己○○，且原告傳真S/O資料，主要對
      象係訴外人浥虹公司，被告只是副本傳送對象等語茲為抗
      辯。經查，原告所提出之載貨證券業已載明「Shipper（
      託運人）LUCKY SU CO.,LTD」（即被告祥久有限公司之英
      文名稱）乙情，有原告提出與其所述相符之載貨證券為證
      ，被告雖不爭執該載貨證券之真正，然辯稱其僅係借名與
      訴外人己○○使用，故運送契約存在於原告與訴外人己○
      ○間，與被告並無運送契約存在云云，並提出原告傳真訂
      船單S/O資料、匯款單及訂購單等為證。惟載貨證券為運
      送契約之證明文件，亦為文義證券，而載貨證券所表彰之
      事項，至少應推定該運送契約之內容與載貨證券之記載相
      符（即採表面證據主義），倘當事人就載貨證券上記載之
      事項，認為與運送契約不符時，自應對該事實負舉證責任
      。然查被告對原告提出之載貨證券之真正既不爭執，是被
      告如否認其為託運人並主張訴外人為真正託運人時，自應
      對該事實負舉證責任。惟被告既無法提出具體事證以實其
      說，難認其上開之辯可採；且苟非被告言明其為託運人，
      原告自無從知悉被告公司名稱而為載貨證券之填載，況載
      貨證券其上託運人亦明白載明被告公司名稱，並無代理之
      旨，自不能任由被告空言否認。是被告既無法舉證推翻載
      貨證券之文義，而S/O復載明被告為貨主，堪信原告主張
      被告為本件運送契約託運人乙情為可採。
  (二)運費是否業已支付？
    1.按當事人主張有利於己之事實，就其事實有舉證之責任，
      民事訴訟法第277條定有明文。又事實有常態與變態之分
      ，其主張常態事實者無庸負舉證責任，反之，主張變態事
      實者，則須就其所主張之事實負舉證責任（最高法院86
      年度台上字第891號判決意旨參照）。本件原告主張提單
      （即載貨證券）約定為運費到付，其未收受運費，被告應
      依民法第268條之規定支付運費，被告則抗辯運費已由訴
      外人己○○支付，且載貨證券上記載「FREIGHT PREPAID
      」，又被告皆有收受發票，原告應就其未收受運費負舉證
      責任等語茲為抗辯。經查，原告主張兩造約定運費支付方
      式為「運費到付」，惟運費到付之記載方式應為「
      FREIGHT COLLECT（ED）」，而系爭載貨證券上皆記載「
      FREIGHT PREPAID」（即運費已付），是原告主張兩造約
      定為運費到付，顯無可採。
    2.復查，被告為本件運送契約之託運人，其自承未支付運費
      ，運費均由訴外人己○○支付等語，自應由被告對訴外人
      己○○支付運費乙情負舉證之責。惟因載貨證券之記載具
      備表面證據主義，已如前述，由兩造不爭執之載貨證券觀
      之，其上既記載「FREIGHT PREPAID」，是運費應已先行
      支付，原告始會開具系爭載貨證券，堪認被告對其運費支
      付已盡其舉證責任，而應由原告就其主張未收受運費之變
      態事實負舉證責任。惟原告固提出由訴外人浥虹公司負責
      人己○○所開立之系爭支票及退票理由單各1紙為證，惟
      系爭支票之金額為221,395元，與本件原告所請求之金額
      324,032元並不相符；且系爭支票之發票日為96年3月10日
      ，亦與本件運費請求期間（95年9月起至96年1月）相距過
      遠，顯見系爭支票與本件原告運費之請求係屬二事，自無
      法僅憑原告所提系爭支票及退票理由單，即認原告尚未收
      受運費。
    3.再按契約當事人之一方，約定由第三人對於他方為給付者
      ，於第三人不為給付時，應負損害賠償責任，民法第268
      條固定有明文。由該法條文義觀之，係債務人或債權人約
      定由第三人支付，第三人未依約支付，債務人對於債權人
      所生損害負賠償責任之情形而言。而一般運送契約，託運
      人原有支付運費之義務，但託運人與運送人間，亦非不得
      以特約約定運費由受貨人支付，此即航運實務上所謂「運
      費到付」，論其性質，為以第三人給付為標的之契約。依
      民法第268條規定，託運人於受貨人不為給付運費時，應
      負損害賠償責任，換言之，託運人所負之債務，為擔保受
      貨人給付運費，如受貨人不為給付時，則託運人所擔保之
      目的未能達到，應負債務不履行之賠償責任（司法院第三
      期司法業務研究會結論亦同此旨）。惟本件兩造並未約定
      由第三人即買受人支付運費，故無民法第268條之適用，
      原告主張被告應依民法第268條規定支付運費，顯有違誤
      。
    4.綜上，原告既無法舉證證明其未收受為被告託運95年9月
      至96年1月貨物之運費乙節，是被告抗辯其運費已付等語
      ，應堪採信。
五、從而，原告請求被告給付如其聲明所述之金額，並無理由，
    應予駁回。
六、本件事證已臻明確，兩造其餘攻擊、防禦方法及所為之立證
    ，經核與判決之結果不生影響，無庸逐一論述，併予敘明。
七、本件訴訟費用即第1審裁判費3,530元，由原告負擔。
中    華    民    國    97    年    3     月    5     日
                  簡易庭法  官  林玉珮
以上正本係照原本作成。
對於本件判決如有不服，應於收受送達後20日內向本院提出上訴
書狀，上訴於本院合議庭。
中    華    民    國    97    年    3     月    5     日
                        書記官  洪福基


司法院資訊處製作；財團法人民間司法改革基金會備份。
